臺灣臺中地方法院刑事判決
                                    109年度交易字第213號
公  訴  人  臺灣臺中地方檢察署檢察官
被      告  黃世名




選任辯護人  陳崇善律師
上列被告因過失傷害案件，經檢察官提起公訴（108 年度偵字第
24028 號），本院判決如下：
    主    文
黃世名犯汽車駕駛人，行經行人穿越道不依規定讓行人優先通行
，因過失傷害人罪，處有期徒刑參月，如易科罰金，以新臺幣壹
仟元折算壹日。
    犯罪事實
一、黃世名於民國107 年12月20日駕駛車牌號碼0000-00 號自用
    小客車，沿臺中市西屯區臺灣大道4 段1060巷由福康路19巷
    往臺灣大道4 段方向行駛，嗣於同日上午8 時29分許，行經
    臺灣大道4 段1060巷與臺灣大道4 段交岔路口時，欲右轉進
    入臺灣大道4 段慢車道，其本應注意車前狀況，隨時採取必
    要之安全措施，且行經行人穿越道，遇有行人穿越時，無論
    有無交通指揮人員指揮或號誌指示，應暫停讓行人先行通過
    ，以避免發生碰撞之危險，而依當時天候晴、日間自然光線
    、柏油路面、無缺陷及障礙物、視距良好等情況，並無不能
    注意之情事，竟疏未注意及此，適有林素娥沿臺灣大道4 段
    由福林路往工業區一路方向行走欲穿越上開路口，然因黃世
    名駕駛上揭車輛因暫停等候車輛行進，使其部分車身停留於
    該路口之行人穿越道上，林素娥遂僅能沿黃世名所駕駛上揭
    車輛繞行而偏離行人穿越道，黃世名即貿然起步驅車右轉，
    撞擊林素娥，使其當場倒地，因而受有左側近端脛骨腓骨骨
    折、左側內外踝骨折合併遠端脛腓韌帶斷裂及背部筋膜炎等
    傷害。黃世名於肇事後即留在現場，並於尚不知何人肇事之
    臺中市政府警察局第六分局員警據報前往現場處理時，當場
    承認為肇事者，自首接受裁判。
二、案經林素娥訴由臺中市政府警察局第六分局移送臺灣臺中地
    方檢察署檢察官偵查起訴。
    理    由
壹、證據能力部分：
一、按被告以外之人於審判外之言詞或書面陳述，除法律有規定
    者外，不得作為證據；被告以外之人於檢察事務官、司法警
    察官或司法警察調查中所為之陳述，與審判中不符時，其先
    前之陳述具有較可信之特別情況，且為證明犯罪事實存否所
    必要者，得為證據，刑事訴訟法第159 條第1 項、第159 條
    之2 均有明文。次按被害人、共同被告、共同正犯等被告以
    外之人，於檢察官偵查或法院準備程序或審理中未經具結之
    陳述，依通常情形，其信用性仍遠高於警詢中所為之陳述，
    衡諸其於警詢中所為之陳述，無須具結，卻於具有「特信性
    」及「必要性」時，即得為證據，則該偵查、準備程序及審
    理中未經具結之陳述，一概無證據能力，反而不如警詢之陳
    述，顯然失衡。因此，被告以外之人於檢察官偵查時或法院
    準備程序中未經具結所為之供述，如與警詢之陳述同具有「
    特信性」及「必要性」時，依舉輕以明重原則，本於刑事訴
    訟法第159 條之2 、第159 條之3 之同一法理，例外認為有
    證據能力，以彌補法律規定之不足，俾應實務需要，方符立
    法本旨（最高法院103 年度台上字第491 號、102 年度台上
    字第3990號判決意旨參照）。被告黃世名及其辯護人爭執告
    訴人林素娥於警詢、偵查中未經具結之證述，未經詰問而無
    證據能力等語。查證人即告訴人林素娥於警詢及偵查時之指
    述屬被告以外之人於審判外之陳述，且證人即告訴人於偵查
    時，以告訴人身分接受應訊所為之陳述，確未具結，酌以證
    人即告訴人上開陳述內容與其於本院審理中具結證述之內容
    核屬一致，不具證明本案犯罪之特別必要性，揆諸前開說明
    ，應認其於警詢、偵查中所述無證據能力。
二、被告及其辯護人雖爭執臺中市車輛行車事故鑑定會鑑定意見
    書、臺中市車輛行車事故鑑定覆議委員會覆議意見書之證據
    能力（本院卷第220 頁），惟按刑事訴訟法關於「鑑定」之
    規定，除選任自然人充當鑑定人外，另設有囑託機關鑑定制
    度。依同法第198 條、第208 條之規定，不論鑑定人或鑑定
    機關、團體，均應由法院、審判長、受命法官或檢察官視具
    體個案之需要而為選任、囑託，並依第206 條之規定，提出
    言詞或書面報告，始符合同法第159 條第1 項所定得作為證
    據之「法律有規定」之情形，否則所為之鑑定，仍屬傳聞證
    據（最高法院96年度台上字第2860、6842號等判決參照）。
    本案臺中市車輛行車事故鑑定委員會鑑定意見書及臺中市車
    輛行車事故鑑定覆議委員會覆議意見書（本院卷第73至76、
    145 至148 頁），係本院囑託具車禍事故鑑定能力機關，就
    本案車禍事故為鑑定後所提出之書面報告，符合刑事訴訟法
    第198 條、第206 條、第208 條之規定，依上說明，自屬「
    法律規定」得為證據者，應具有證據能力。
三、又除顯有不可信之情況外，公務員職務上製作之紀錄文書、
    證明文書，亦得為證據，刑事訴訟法第159 條之4 第1 款定
    有明文。蓋公務員職務上製作之文書，係公務員依其職權所
    為，與其責任、信譽攸關，若有錯誤、虛偽，公務員可能因
    此負擔刑事及行政責任，其正確性高，此乃基於對公務機關
    客觀義務之信賴所致，且該等文書經常處於可受公開檢查之
    狀態（具有公示性，非以例行性為必要），設有錯誤，甚易
    發現而予及時糾正，其真實之保障極高，雖屬傳聞證據，仍
    例外容許為證據。又上述「紀錄文書」或「證明文書」，並
    不限於針對特定事件所製作，只要係公務員基於職務上就一
    定事實之記載，或就一定事實之證明而製作之文書，而其內
    容不涉及公務員主觀之判斷或意見之記載，即屬於上述條款
    所稱文書之範疇（最高法院98年度台上字第3258號、100 年
    度台上字第4813號、102 年度台上字第1218號判決意旨參照
    ）。查道路交通事故調查報告表、交通事故補充資料表，係
    員警於處理車禍事件時，依職務上要求所製作，且其中除編
    號22受傷程度、23主要傷處、29當事者行動狀態、33車輛撞
    擊部位、34初步分析研判等項，涉及填製員警之主觀判斷外
    ，其他各項均屬對於車禍肇事雙方個人資料、所駕駛車輛種
    類、道路狀態等客觀狀況之記載，揆諸首揭說明，除上開涉
    及員警主觀判斷之記載，為被告以外之人於審判外陳述之傳
    聞證據，依刑事訴訟法第159 條第1 項，應無證據能力外，
    其他部分依同法第159 條之4 第1 款規定，應有證據能力。
    而道路交通事故現場圖乃係員警在職務上所製作，記載交通
    事故現場有關車輛之位置、行向……等事實之書面資料，而為
    員警處理道路交通事故之紀錄文書。因員警有據實記載之義
    務，性質上可信性極高，且現場歷經相當時日，由於日曬雨
    淋及其他車輛碾壓，欲現場重建，勢不可能，實有尊重現場
    圖紀錄之必要性。參以製作前開現場圖之證人朱鈞樑於偵查
    中證稱：伊到場時，車主表示車輛於撞擊後並未移動，因此
    伊依據現場車輛停放位置繪製本案車禍現場圖，至於告訴人
    行向則是依據告訴人所述等語（偵卷第103 頁）。衡以證人
    朱鈞樑乃係依法執行公務之員警，實無必要為本案被告及告
    訴人，甘冒擔負偽造文書等刑責之大不韙，虛編事實，故意
    繪製不實之現場圖，而為不利於被告之記載及證述，是證人
    朱鈞樑所繪製之道路交通事故現場圖當無顯不可信之情況，
    依刑事訴訟法第159 條之4 第1 款之規定，應有證據能力。
四、至被告及其辯護人爭執108 年6 月10日員警職務報告、臺中
    市政府警察局道路交通事故初步分析研判表及證人朱鈞樑於
    偵查中未經具結證述之證據能力等語，核其等均屬被告以外
    之人於審判外之陳述，本院則不以之作為認定被告犯罪之證
    據，併予敘明。
五、又本判決所引用之非供述證據，查無違反法定程序取得之情
    形，依刑事訴訟法第158 條之4 規定之反面解釋，均具有證
    據能力。
貳、實體部分：
一、訊據被告固坦承有於上揭時、地，駕駛上開車輛與告訴人發
    生碰撞，惟矢口否認有何過失傷害犯行，辯稱：伊認為告訴
    人不應該出現在該處，告訴人應該也有過失云云；辯護人則
    為被告辯護稱：被告對於未注意車前狀況此一過失，已於第
    一次審理程序時供稱在卷，然告訴人於被告車輛已越過斑馬
    線停等時，竟未加等候，而違反法律規定逕自行走於慢車道
    ，致本案車禍事故發生，因認告訴人亦同有過失等語。
二、經查：
（一）被告於上揭時、地駕車，在案發之交岔路口右轉時，撞擊
      告訴人而發生交通事故等情，業據其於警詢、偵查及本院
      審理時供承在卷（偵卷第85至87頁、核退卷第9 、11至14
      頁、本院卷第41至54、107 至110 、215 至227 頁），核
      與證人即告訴人於本院審理時所述（本院卷第49至54頁）
      大致相符，復有臺中市政府警察局第六分局道路交通事故
      現場圖、道路交通事故調查報告表㈠、㈡（不包含前揭涉及
      員警主觀判斷而不具證據能力部分，即編號22受傷程度、
      23主要傷處、29當事者行動狀態、33車輛撞擊部位、34初
      步分析研判等項）、交通事故補充資料表、被告之證號查
      詢汽車駕駛人查詢結果、本院勘驗筆錄各1 份、交通事故
      照片6 張附卷可考（偵卷第33、37至39、43、45至49頁、
      本院卷第35、44至45頁），而本案車禍事故發生後，告訴
      人即於案發當日至澄清醫院中港分院急診就醫，並經診斷
      受有左側近端脛骨腓骨骨折、左側內外踝骨折合併遠端脛
      腓韌帶斷裂及背部筋膜炎等傷害乙節，亦有該院診斷證明
      書、急診病歷可佐（偵卷第19、21至29頁），此部分事實
      首堪認定屬實。
（二）按汽車行駛時，駕駛人應注意車前狀況及兩車併行之間隔
      ，並隨時採取必要之安全措施；行車起駛前應顯示方向燈
      ，注意前後左右有無障礙或車輛行人，並應讓行進中之車
      輛行人優先通行；又汽車行近行人穿越道，遇有行人穿越
      時，無論有無交通指揮人員指揮或號誌指示，均應暫停讓
      行人先行通過，道路交通安全規則第94條第3 項、第89條
      第1 項第7 款、第103 條第2 項分別定有明文，其中所謂
      「汽車行近行人穿越道，遇有行人穿越時，無論有無交通
      指揮人員指揮或號誌指示，均應暫停讓行人先行通過」之
      注意義務，依上開條文之規範意旨及文義解釋，自不得以
      行人並未走在行人穿越道上，執為免除注意義務之事由。
      經查，被告因於上揭路口停等，致其車身佔用行人穿越道
      ，而告訴人因此僅能繞行被告車輛而行走於行人穿越道旁
      等情，業據證人即告訴人於本院審理時證述明確（本院卷
      第44至54頁），復經本院當庭勘驗被告車輛行車紀錄器，
      畫面顯示：車號0000-00 號自小客車（下稱系爭自小客車
      ）行駛在道路上，行駛速度並不快。畫面時間08：31：28
      系爭自小客車即將到達一處路口，有二名行人（非告訴人
      ）正走在行人穿越道上穿越道路。畫面時間08：31：32系
      爭自小客車到達本案事故路口，車子前方的行人穿越道上
      當下並無行人，系爭自小客車繼續往前，待車頭位置超過
      行人穿越道後暫時停下。畫面時間08：31：48畫面右方走
      出一名女子，來到系爭自小客車前方。畫面時間08：31：
      49系爭自小客車開始起步往前，就將車頭前方的該名女子
      撞倒在地。碰撞發生後，系爭自小客車立即停下，車上的
      人下車來察看女子的情形，有本院109 年3 月2 日勘驗筆
      錄在卷可證（本院卷第44至45頁），是告訴人上揭證稱其
      乃因被告上揭車輛佔用行人穿越道而僅能行走於上址，堪
      可採信。而依通常一般人之經驗，如遇車輛佔用部分行人
      穿越道時，行人自無全程沿行人穿越道通行之可能，是告
      訴人於此情形下，沿被告車輛佔用部分外之行人穿越道邊
      緣或稍有偏離行走，自為當然之結果，尚不能以其稍有偏
      離行人穿越道，逕認其未循行人穿越道行走，而無上揭條
      文之適用。又查，被告為智識健全之成年人，並領有駕駛
      執照，其駕車上路自應依上開規定盡其注意義務，而事發
      當時天候晴、日間自然光線、柏油道路乾燥、無缺陷、無
      障礙物及視距良好等情，有前揭道路交通事故調查報告表
      （一）在卷可按，足見被告並無不能注意前開規定之情事
      ，詎其竟於警詢、偵查及本院審理時迭稱：伊於右轉前，
      有先確認左方有無來車，但未及確認右方有無人車即起駛
      等語（核退卷第9 、11至14頁、偵卷第85至87頁、本院卷
      第41至54、107 至110 頁），顯見被告確有未注意車前狀
      況即貿然前行、行經行人穿越道，遇有行人穿越道路時，
      未暫停讓行人先行通過之過失甚明。再者，就本案車禍事
      故之肇事責任，經本院送請臺中市行車事故鑑定委員會及
      臺中市車輛行車事故鑑定覆議委員會鑑定結果均認：「被
      告駕駛自用小客車，行至無號誌交岔路口，不當佔停於行
      人穿越道在先、起步遇右方行人穿越、未讓行人先行，為
      肇事原因（行人無肇事因素）」，有上開鑑定委員會之鑑
      定意見及覆議意見書各1 份可證（本院卷第73至76、145
      至148 頁），益徵被告對本案車禍事故之發生確有過失無
      疑；而被告之過失行為與告訴人所受傷害結果間，具有相
      當因果關係，亦迨無疑。至辯護意旨空言指摘告訴人就本
      案車禍事故之發生與有過失等語，自非可採。
（三）又被告之辯護人雖聲請傳喚證人即本案臺中市車輛行車事
      故鑑定覆議委員到庭，以證明被告車輛並非臨停於行人穿
      越道上，且告訴人並未依法律規定行走於行人穿越道上，
      亦有過失，是上揭鑑定意見據此所為之肇事責任認定，容
      有違誤；復請求將本案送請成功大學、逢甲大學、交通陽
      明大學等學術單位再行鑑定等語（本院卷第220 頁），然
      被告上開過失傷害之犯行，業據本院認定如前所述；況因
      本案此部分事證已臻明確，被告及其辯護人聲請調查證據
      部分，或屬個人臆測之詞，或業經本院認定並辯駁如前，
      其上揭所述均核無調查必要，應予駁回。綜上所述，被告
      及其辯護人前開所辯，均有未洽，委無足取，被告上開犯
      行，堪以認定，應依法論科。
三、論罪科刑：
（一）按行為後法律有變更者，適用行為時之法律。但行為後之
      法律有利於行為人者，適用最有利於行為人之法律，刑法
      第2 條第1 項定有明文。查被告行為後，刑法第284 條業
      於108 年5 月29日修正公布，並自同年月31日施行，修正
      前該條第1 項係規定：「因過失傷害人者，處6 月以下有
      期徒刑、拘役或5 百元以下罰金；致重傷者，處1 年以下
      有期徒刑、拘役或5 百元以下罰金。」，修正後則將第2
      項規定（從事業務之人因業務過失部分）刪除，並修正為
      ：「因過失傷害人者，處1 年以下有期徒刑、拘役或10萬
      元以下罰金；致重傷者，處3 年以下有期徒刑、拘役或30
      萬元以下罰金。」，經比較行為時法與裁判時法之結果，
      以行為時法有利於被告，是依刑法第2 條第1 項前段之規
      定，本案應適用被告行為時即修正前刑法第284 條第1 項
      前段規定處斷。
（二）按汽車駕駛人，無駕駛執照駕車、酒醉駕車、吸食毒品或
      迷幻藥駕車、行駛人行道或行經行人穿越道不依規定讓行
      人優先通行，因而致人受傷或死亡，依法應負刑事責任者
      ，加重其刑至2 分之1 ，道路交通管理處罰條例第86條第
      1 項定有明文；又刑法總則之加重，係概括性之規定，所
      有罪名均一體適用；刑法分則之加重，係就犯罪類型變更
      之個別犯罪行為予以加重，成為另一獨立之罪名。道路交
      通管理處罰條例第86條第1 項關於汽車駕駛人，行經行人
      穿越道不依規定讓行人優先通行，因而致人受傷或死亡，
      依法應負刑事責任者，加重其刑至2 分之1 之規定，係就
      （按：修正前）刑法第276 條第1 項之過失致人於死罪、
      同條第2 項之業務過失致人於死罪，（按：修正前）同法
      第284 條第1 項之過失傷害（及致重傷）罪、同條第2 項
      之業務過失傷害（及致重傷）罪之基本犯罪類型，對於加
      害人為汽車駕駛人，於從事駕駛汽車之特定行為時，於行
      經行人穿越道之特定地點，不依規定讓行人優先通行，因
      而致人受傷或死亡之特殊行為要件予以加重處罰，已就上
      述（按：修正前）刑法第276 條第1 、2 項，（按：修正
      前）同法第284 條第1 、2 項各罪犯罪類型變更之個別犯
      罪行為予以加重，而成另一獨立之罪名，自屬刑法分則加
      重之性質（最高法院99年度台非字第198 號判決參照) 。
      則道路交通管理處罰條例第86條第1 項中「無駕駛執照駕
      車」、「酒醉駕車」、「吸食毒品或迷幻藥駕車」、「行
      駛人行道」既與「行經行人穿越道不依規定讓行人優先通
      行」均屬就刑法第276 條及同法第284 條各罪犯罪具特殊
      要件時予以加重處罰之規定，乃就犯罪類型變更之個別犯
      罪行為予以加重，自屬刑法分則加重之性質而成為另一獨
      立之罪名。核被告所為，係犯道路交通管理處罰條例第86
      條第1 項、修正前刑法第284 條第1 項前段之汽車駕駛人
      ，行經行人穿越道不依規定讓行人優先通行，因過失致人
      受傷罪。被告行經行人穿越道，不依規定讓行人優先通行
      ，因而過失致人受傷，應依道路交通管理處罰條例第86條
      第1 項加重其刑，且為犯罪類型變更而屬刑法分則之加重
      ，係獨立之新罪名，已如前述，起訴意旨未慮及此，僅認
      被告係犯修正前刑法第284 條第1 項前段之過失傷害罪，
      容有未洽，惟因起訴之社會基本事實同一，且經本院當庭
      告知被告上開罪名並給予陳述意見之機會（本院卷第108
      、216 頁），爰依法變更起訴法條。又被告駕車行經行人
      穿越道不依規定讓行人優先通行因而致人受傷，應依道路
      交通管理處罰條例第86條第1 項規定，加重其刑。被告肇
      事後，於其犯行未為有偵查權限之公務員發覺前，即主動
      向到場處理之員警承認肇事，此有臺中市政府警察局道路
      交通事故肇事人自首情形紀錄表1 份在卷可憑（偵卷第61
      頁），係對於未發覺之犯罪，表示願接受裁判之意，應依
      刑法第62條前段自首之規定，減輕其刑，並依法先加後減
      之。
（三）爰以行為人之責任為基礎，審酌被告行經行人穿越道時，
      疏未注意車前狀況且未禮讓行人優先通行而肇事，致使告
      訴人受有上開傷勢，所為誠值非難，且被告迄今尚未與告
      訴人達成和解，賠付其所受損害等情，另斟酌被告本案過
      失情節及告訴人所受傷勢，兼衡以被告於本院審理時自陳
      之智識程度、經濟及家庭生活狀況（本院卷第227 頁）等
      一切情狀，量處如主文所示之刑，並諭知以新臺幣1,000
      元折算1 日之易科罰金折算標準。
據上論斷，應依刑事訴訟法第299 條第1 項前段、第300 條，道
路交通管理處罰條例第86條第1 項，刑法第2 條第1 項前段、（
修正前）刑法第284 條第1 項前段、第62條前段、第41條第1 項
前段，刑法施行法第1 條之1 第1 項、第2 項前段，判決如主文
。
本案經檢察官林宏昌提起公訴，檢察官白惠淑到庭執行職務。
中　　華　　民　　國　110 　　年　　9 　　月　　8　　日
            刑事第十庭  審判長法  官  陳玉聰
                              法  官  林芳如
                              法  官  林怡姿
以上正本證明與原本無異。
如不服本判決應於收受送達後20日內向本院提出上訴書狀，並應
敘述具體理由；其未敘述上訴之理由者，應於上訴期間屆滿後20
日內向本院補提理由書（均須按他造當事人之人數附繕本）「切
勿逕送上級法院」。
告訴人或被害人如不服判決，應備理由具狀向檢察官請求上訴，
上訴期間之計算，以檢察官收受判決正本之日起算。
　　　　                     書記官  黃泰能
中　　華　　民　　國　110 　　年　　9 　　月　　8　　日

附錄論罪科刑法條
修正前刑法第284條
因過失傷害人者，處六月以下有期徒刑、拘役或五百元以下罰金
；致重傷者，處一年以下有期徒刑、拘役或五百元以下罰金。
從事業務之人，因業務上之過失傷害人者，處一年以下有期徒刑
、拘役或一千元以下罰金；致重傷者，處三年以下有期徒刑、拘
役或二千元以下罰金。
道路交通管理處罰條例第86條
汽車駕駛人，無駕駛執照駕車、酒醉駕車、吸食毒品或迷幻藥駕
車、行駛人行道或行經行人穿越道不依規定讓行人優先通行，因
而致人受傷或死亡，依法應負刑事責任者，加重其刑至二分之一
。
汽車駕駛人，在快車道依規定駕車行駛，因行人或慢車不依規定
，擅自進入快車道，而致人受傷或死亡，依法應負刑事責任者，
減輕其刑。